【裁判字號】    92,交聲,268
【裁判日期】    921003
【裁判案由】    聲明異議
【裁判全文】
臺灣高雄地方法院交通事件裁定              九十二年度交聲字第二六八號
    原處分機關  高雄市政府
    異  議  人  偉正交通股份有限公司
    即受處分人          設高雄.
    法定代理人  郭清瑞
右列受處分人因違反道路交通管理處罰條例案件，對於高雄市政府民國九十二年五月
二十七日所為之處分（原處分：九十二年高市交裁字第裁三二─Ｚ00000000
號、九十二年高市交裁字第裁三二─Ｚ00000000號），聲明異議，本院裁定
如左：
    主  文
異議駁回。
    理  由
一、聲明異議意旨詳如附件聲請書。
二、按汽車駕駛人駕駛執照吊扣期間駕駛聯結車、大客車、大貨車，汽車所有人及駕
    駛人各處新台幣四萬元以上，八萬元以下罰鍰，並吊扣其汽車牌照三個月，道路
    交通管理處罰條例第二十一條之一第一項第七款、第三項定有明文。又道路交通
    管理處罰條例第二十一條之一規定，主要係因鑒於駕駛聯結車、大客車、大貨車
    者，其駕駛經驗、駕駛技術之要求應較小型車或機踏車者為高，為確保其符合駕
    駛資格之責任爰增訂第一項予以規範；另為期課予汽車所有人責任，爰增訂第三
    項規定，對違反第一項規定之情形者，並吊扣其汽車牌照三個月，此觀諸該條立
    法理由甚明，足見上開條文係為加強道路交通管理、確保交通安全，課予汽車所
    有人對所屬駕駛人及僱用人管理及督導責任，合先敘明。
三、查駕駛人張簡堯樑因酒醉駕車、駕車未繫安全帶等違規事件，於民國九十一年二
    月二十七日起至九十二年十月二十六日止，經高雄區監理所辦理吊扣駕駛執照等
    情，有高雄市政府交通局交通事件裁決處對違反道路交通管理事件不服裁決聲明
    異議案件移送書在卷可參，並經本院電話查詢屬實（詳電話查詢登記表）。又駕
    駛人張簡堯樑於九十二年四月十五日十八時三十九分許、九十二年五月一日十四
    時二十三分許，駕車（車牌號碼：ＷＧ─七○九號）行經國道一號高速公路南下
    二七八公里處、一九一公里處，為警欄檢等事實，亦有舉發違反道路交通管理事
    件通知單附卷足憑。準此，駕駛人張簡堯樑於駕駛執照吊扣期間駕車之事實，堪
    以認定。
四、異議人所述不可採憑之理由：
  (一)人民違反法律上之義務而應受行政罰之行為，法律無特別規定時，雖不以出於故
    意為必要，仍須以過失為其責任條件。但應受行政罰之行為，僅須違反禁止規定
    或作為義務，而不以發生損害或危險為其要件者，推定為有過失，於行為人不能
    舉證證明自己無過失時，即應受處罰，司法院大法官會議釋字第二七五號解釋文
    參照。準此而論，行政罰部分係採舉證責任倒置，原則上推定行為人有過失，惟
    有行為人舉證無過失，始能免責甚明；此外，道路交通管理處罰條例第二十一條
    之一第四項，另增訂『汽車所有人如已善盡查證駕駛人駕駛執照資格之注意，或
    縱加以相當之注意而仍不免發生違規者，汽車所有人不受本條之處罰』，益徵道
    路交通管理處罰條例第二十一條之一規定，係採舉證責任倒置甚明。又因道路交
    通管理處罰條例第二十一條之一關於『汽車所有人責任』之規定，就責任條件部
    分，並未限於故意或過失，是前開說明，汽車駕駛人於駕駛執照吊扣期間駕車，
    則推定汽車所有人有過失，如汽車所有人未舉證已善盡注意義務，尚難因此免責
    。從而，異議人認道路交通管理處罰條例第二十一條之一關於『汽車所有人責任
    』之規定，僅罰故意，不罰過失等語，容有誤會。
  (二)又道路交通管理處罰條例第二十一條之一第三項關於『吊扣汽車牌照三個月』之
    規定，其立法理由為『為期課以汽車所有人責任，爰增訂第三項規定對違反第一
    項情形，並吊扣其汽車牌照三個月』。顯見該『吊扣汽車牌照三個月』之規定，
    係針對『汽車所有人』而非『汽車駕駛人』，是異議人此部分之論陳，亦有誤會
    。
  (三)有無善盡注意義務，除異議人原有檢查程序外，仍應參酌客觀上異議人可否藉其
    他管道查知駕照吊銷情事，資料取得之難易，如異議人尚可取得資料，且管道暢
    通，則異議人不可僅以檢查駕照為由，而主張免責。查運輸公會或業者透過申請
    加值網路，得隨時上網即時查詢最新駕駛人資料（事先徵得駕駛人書面同意），
    必要時並得將查得資料加以列印，作為管理憑據之需，有交通部九十年十二月七
    日交路九十字第○六六三○○號函、『公會轄屬營業駕駛人遭駕照吊扣、銷時監
    理單位得否通知汽車所有人及公司』之相關會議紀錄附卷可參。準此，九十年底
    之後，運輸公司即可透過網路查詢所屬駕駛人駕駛資料，並經由運輸公會轉知，
    異議人應已知悉該查詢途徑，而駕駛人張簡堯樑於事發前幾月，已在異議人公司
    工作多次（詳本院九十二年七月九日訊問筆錄），且駕駛人張簡堯樑自九十一年
    二月二十七日起即被吊扣駕照，在吊扣、僱用時間非短下，並參以上網查詢程序
    簡便，費用甚微（每駕駛新臺幣二元），駕駛人張簡堯樑駕照遭吊扣之事，並非
    難以查知，顯見異議人未盡注意義務甚明。因而，異議人稱：已盡注意義務等語
    ，尚難採信。
  (四)另本件之重點在於『異議人僱用駕駛人張簡堯樑時，駕駛人張簡堯樑駕照已遭查
    扣，異議人身為運輸業者，就前開交通法令已甚明瞭，且熟知查詢管道，竟不為
    查詢，任由駕駛人開車上路』，而非『事發後，異議人有無善盡注意義務』，且
    因異議人就『九十二年五月一日，曾阻止駕駛人張簡堯樑駕車，惟無效果』等事
    實，未舉證以實其說，在二次駕車事實不同下，自應分別論處，異議人認僅應處
    罰一次，容有誤會。此外，姑不論刑事『容許風險理論』、『緊急避難法理』、
    『社會相當性理論』及『司法實務見解』，於本件是否有適用餘地，因異議人就
    符合上開理論之前提事實，並未舉證以實其說，尚難認其主張為有理由。
五、從而，原處分機關援引道路交通管理處罰條例第二十一條之一第一項第七款、第
    三項之規定，各裁處受處分人罰鍰新臺幣六萬元、六萬四千元，並吊扣汽車牌照
    各三個月，於法有據，故異議人之聲請，為無理由，應予駁回。
六、據上論斷，應依道路交通案件處理辦法第十九條，裁定如主文。
中      華      民      國    九十二    年      十      月      三      日
                                臺灣高雄地方法院交通法庭
                                    法  官  官  信  成
右正本證明與原本無異。
如不服本裁定，應於裁定送達後五日內，向本院提出抗告狀。
                                    書記官  林  明  忠
中    華    民    國      九十二      年      十      月       三       日


司法院資訊處製作；財團法人民間司法改革基金會備份。
